臺灣臺南地方法院民事判決
110年度訴字第334號
原      告  黃錦郎  
訴訟代理人  戴勝利律師
            林仲豪律師
            吳佳龍律師
被      告  林仁德  
訴訟代理人  陳豐裕律師
上列當事人間請求分割共有物事件，經本院於民國110年8月3日
言詞辯論終結，判決如下：
    主  文
兩造共有坐落臺南市○○區○○段000地號、面積1,799平方公尺土地
，應分割為如附圖㈠即臺南市佳里地政事務所複丈日期民國110年
5月31日土地複丈成果圖所示：編號Ａ部分、面積900平方公尺分
歸原告取得；編號Ｂ部分、面積899平方公尺分歸被告取得。
訴訟費用新臺幣18,744元，由兩造各負擔2分之一。
    事實及理由
一、按不變更訴訟標的，而補充或更正事實上或法律上之陳述者
    ，非為訴之變更或追加，民事訴訟法第256條定有明文。本
    件原告起訴時原聲明：兩造共有坐落臺南市○○區○○段000地
    號、面積1,799平方公尺土地（下稱系爭土地），准予原物
    分割，其分割方法如起訴狀附圖1所示：即Ａ部分面積899.5
    平方公尺分歸原告取得；Ｂ部分面積899.5平方公尺分歸被告
    取得(實際界址以實測為準)。嗣於本院審理中更正聲明如後
    述（見本院卷第281頁）。經核原告並未變更訴訟標的，僅
    更正事實上之陳述，非為訴之變更，依前開規定，應予准許
    。
二、原告起訴主張：兩造共有系爭土地，應有部分各2之1，系爭
    土地並無法律上及使用目的上不能分割之情形，共有人間亦
    無因物之使用目的不能分割或契約訂有不分割之約定，惟兩
    造無法達成分割之協議。又吳萬田於63年5月27日出賣系爭
    土地位於北側部分予被告，即有約定分管契約，並以鐵管為
    界線，被告藉由北邊產業道路進出，且與被告所有鄰近系爭
    土地之同段602地號、602-1地號、602-2地號、603地號、60
    3-1地號、603-4地號土地合併使用，被告長期將其所分管之
    系爭土地北側部分連同其所有之鄰近其他土地出租予第三人
    耕種，基於相鄰土地合併耕種之方整性及便利性考量，系爭
    土地按目前使用現況分割為如附圖㈡即臺南市佳里地政事務
    所複丈日期民國110年5月10日土地複丈成果圖所示：編號Ａ
    部分、面積900平方公尺分歸原告取得；編號Ｂ部分、面積89
    9平方公尺分歸被告取得，非僅合於原來分管契約，且屬最
    有利於各共有人之分割方法，較被告主張之分割方案公平，
    又無須移除使用現況之農作物。另系爭土地為一般農業區之
    農牧用地，使用方式原則上只有種植農作物一途，土地價值
    僅須考量使用面積是否相當、現有使用情況及與鄰地合併使
    用之經濟效益，附圖㈡分割方法並無土地價值不一之情事存
    在。爰依民法第823條第1項規定訴請裁判分割等語。並聲明
    ：系爭土地分割如附圖㈡所示。
三、被告則以：系爭土地鄰近171縣道旁，依原告主張附圖㈡分割
    方法，原告分得土地位於南側，鄰近171縣道，土地價值較
    高，被告分得土地位於北側，離171縣道較遠，對於被告不
    公平。依附圖㈠即臺南市佳里地政事務所複丈日期110年5月3
    1日土地複丈成果圖所示編號Ａ部分、面積900平方公尺分歸
    原告取得；編號Ｂ部分、面積899平方公尺分歸被告取得，兩
    造分得土地南側均鄰近171縣道，較為公平。又被告分得土
    地是否要與其所有鄰近土地合併使用，乃未知之數，不能以
    此作為分割方案之考量。至於被告之父前向前手購買系爭土
    地時，是否有分管約定，並不明確，且分管約定不得據為分
    割方法之決定標準等語。並聲明：如主文第1項所示。
四、兩造經本院依民事訴訟法第271條之1準用第270條之1第1項
    第3款規定曉諭闡明後，整理並協議簡化不爭執事項如下：(
    見本院卷第353頁)
　㈠系爭土地為一般農業區之農牧用地，屬於農業發展條例於89
    年1月4日修正施行前所共有之耕地。
　㈡被告於63年5月27日以買賣為登記原因取得系爭土地應有部分
    2分之1。原告於101年4月5日以分割繼承為原因取得黃清芳
    遺留之系爭土地應有部分2分之1。
　㈢系爭土地之東北側同段602地號、602-1地號、602-2地號、60
    3地號、603-4地號等5筆土地均為被告單獨所有。
　㈣依本院110年5月10日勘驗筆錄所示，系爭土地南側近三連路
    即171縣道，該道路為雙向二線道。原告分割方案圖(即附圖
    ㈡)所示編號Ｂ部分由被告占用，編號Ａ部分由原告占用。
五、本院判斷之理由：　　
　㈠按各共有人，除法令另有規定外，得隨時請求分割共有物，
    但因物之使用目的不能分割或契約訂有不分割之期限者，不
    在此限；共有物之分割，依共有人協議之方法行之；分割之
    方法不能協議決定，或於協議決定後因消滅時效完成經共有
    人拒絕履行者，法院得因任何共有人之請求，命為以原物分
    配於各共有人，民法第823條第1項、第824條第1項、第2項
    第1款前段分別定有明文。次按農業發展條例所稱之耕地，
    係指依區域計畫法劃定為特定農業區、一般農業區、山坡地
    保育區及森林區之農牧用地。每宗耕地分割後每人所有面積
    未達0.25公頃者，不得分割。但農業發展條例89年1月4日修
    正施行前之共有耕地，得分割為單獨所有，不受上開規定之
    限制，農業發展條例第3條第11款、第16條第1項第4款、第2
    項規定甚明。查，兩造共有系爭土地，應有部分各為2分之1
    ，系爭土地之地目為田、使用分區為一般農業區、使用地類
    別為農牧用地，屬於農業發展條例於89年1月4日修正施行前
    所共有之耕地，依農業發展條例第16條第1項第4款、第2項
    之規定，系爭土地得分割為2筆等情，有土地建物查詢資料
    及臺南市佳里地政事務所110年3月9日所測量字第110001919
    8號函在卷可稽（見本院卷第63、67-70頁)。又就農業用地
    分割，如已提供興建農舍，則應受農業用地興建農舍辦法第
    12條之規定解除套繪管制，系爭土地並無申請興建農舍之建
    築執照等情，亦據臺南市政府工務局110年3月9日南市工管
    二字第1100299153號函、臺南市學甲區公所110年3月18日所
    建字第1100181317號函及臺南市政府工務局110年3月18日南
    市工管二字第1100365916號函覆明確(見本院卷第71-73、97
    -107頁)。是於原告提起本件分割共有物訴訟時，系爭土地
    並無不能分割之情事，亦無因物之使用目的不能分割之情形
    ，且兩造未定有不分割之約定，前經調解，就分割之方法仍
    不能為一致之協議，此有本院柳營簡易庭調解程序筆錄在卷
    可按(見本院柳營簡易庭110年度營調字第15號卷第65頁)，
    原告訴請裁判分割系爭土地，自屬有據。
　㈡次按法院定共有物分割方法，除應斟酌各共有人之意願外，
    尤應審究共有物之價格、利用前景及分割後各部分之經濟價
    值與其應有部分之比值是否相當，為公平、適當之分配，不
    受共有人主張之拘束（最高法院108年度台上字第1045號判
    決意旨參照），因此，法院裁判分割共有物，須斟酌各共有
    人之利害關係、使用情形、共有物之性質及價值、經濟效用
    ，符合公平經濟原則，其分割方法始得謂為適當（最高法院
    110年度台上字第1641號判決意旨參照）。原告主張附圖㈡分
    割方案，被告則主張附圖㈠分割方案，本件應採何分割方案
    ，爰分述如下：
　⒈系爭土地南側近三連路即171縣道，該道路為雙向二線道；附
    圖㈡所示編號Ｂ部分由被告占用、編號Ａ部分由原告占用；系
    爭土地之東北側即同段602地號、602-1地號、602-2地號、6
    03地號、603-4地號5筆土地為被告單獨所有之事實，為兩造
    所不爭執，並有602地號、602-1地號、602-2地號、603地號
    、603-4地號等5筆土地查詢資料附卷可參（見本院卷第112-
    114頁），是系爭土地之使用現況、相鄰土地所有權歸屬及
    通行情形，堪可認定。
　⒉本院於110年5月10日會同兩造及臺南市佳里地政事務所派員
    會同現場履勘測量，製有勘驗筆錄、現況照片、現況簡圖在
    卷可參（見本院卷第157-180頁)，本院依兩造各自提出之分
    割方案囑託臺南市佳里地政事務所繪製如附圖㈡即臺南市○里
    地○○○○○○○○○號110年4月20日法囑土地字第25000號土地複丈
    成果圖、附圖㈠即臺南市○里地○○○○○○○○○號110年5月25日法
    囑土地字第32700號土地複丈成果圖(見本院卷第277、279頁
    )，該二方案採原物分割，差異處在於附圖㈠方案之分割線為
    東北、西南走向，兩造分得土地位在分割線之東西兩側，原
    告在東側，被告在西側；附圖㈡方案之分割線西北、東南走
    向，兩造分得土地位在分割線之南北兩側，原告在南側，被
    告在北側 。本院審酌附圖㈠方案，兩造分得部分南側均近三
    連路，並無因近、遠三連路與否致生分得部分價值與應有部
    分價值不同而生找補問題，且分割後之地形為長條形，區塊
    方整，縱深適當，適於農機具之進出及操作，有利於分割後
    之農地農用，自屬妥適；反觀附圖㈡方案，原告分得土地，
    近三連路，但被告分得土地，距三連路較遠，對被告自較為
    不便，雖系爭土地東北側有多筆土地為被告所有，但附圖㈠
    方案亦得使被告分得編號Ｂ土地與其所有鄰地合併利用，符
    合土地利用之便利性及使用上之完整性，是不能僅因系爭土
    地之鄰地為被告所有，逕將系爭土地北側分歸被告所有，致
    生分割後兩造分得土地價值不相當之情事。又本院履勘現場
    時，被告現使用土地上有種植玉米、原告現使用土地上有草
    ，均為短期生長農作物，經濟價值不高，從經濟效益及成本
    而言，依附圖㈠方案，兩造各自移除作物，對各自權益影響
    不大。至原告主張系爭土地僅能種植農作物，依附圖㈡方案
    分割，並無分割後價值不一情事云云，惟系爭土地雖為耕地
    ，但分得土地與聯外道路遠近距離，會影響作物種植及採收
    成本，耕地價值自有不同，此為眾所週知之事，原告此部分
    之主張，自無可採。
　⒊原告雖主張被告向前手吳萬田購買系爭土地時，即係購買附
    圖㈡所示編號Ｂ部分土地，應按原分管約定為分割方法云云，
    並舉證人吳萬田為證。查，證人吳萬田雖到庭具結證稱：系
    爭土地是我父親吳主成與黃樁所共有，一人一半，我們與黃
    家都有在系爭土地上耕作，因為北邊再過去的土地是我家的
    ，所以我們使用系爭土地北側部分，沒有臨三連路，我們從
    最北面的產業道路通行，黃家則用系爭土地南側 部分，中
    間有田埂為界，我從國小畢業就開始跟我父親在系爭土地上
    耕作。後來，我父親把系爭土地的應有部分賣給被告的父親
    ，大約已有40年了，我不知道是否有告訴林家要在北側耕作
    ，我只知道當時是按照我們所使用的北邊位置賣給林家等語
    (見本院卷第184-187頁)，然依系爭土地異動索引所示（見
    本院卷第347頁），原告之父黃清芳於40年12月7日以買賣為
    原因登記為所有權人(見本院卷第347頁)，被告於63年5月27
    日以買賣為登記原因取得系爭土地應有部分2分之1，原告於
    101年4月5日以分割繼承為原因取得黃清芳遺留之系爭土地
    應有部分2分之1之事實，為兩造所不爭執(不爭執事項㈡)，
    由是可知證人吳萬田或其父吳主成自始並非系爭土地之共有
    人，是證人吳萬田前開證述其父黃主成出售系爭土地之一半
    即北側部分予被告之父乙情，與系爭土地登記內容不符，並
    無可採。此外，原告復未能提出其他證據證明其父黃清芳與
    被告之前手間訂有分管契約之情事，縱認有之，然按共有人
    請求分割共有物，應解為有終止分管契約之意思，而經法院
    判決分割共有物確定者，無論所採行分割方法為何，均有使
    原分管契約發生終止之效力（最高法院107年度台上字第879
    號判決意旨可參），且共有物若依分管現狀分割，顯失公平
    或不合經濟利益者，法院並不受該分管契約之拘束（最高法
    院94年度台上字第1131號裁判要旨參照），是原告此部分主
    張，難認為有理由。
　⒋綜上，本院審酌系爭土地之地形、使用現況、距離道路情形 
    、通行便利性、各共有人部分是否較為完整而利於利用，並
    兼顧各共有人分得部分之價值，以增加分得土地使用上之經
    濟效益等一切情狀，認附圖㈠分割方法較符合系爭土地分割
    之整體效益及共有人全體之利益，應可採取。
六、綜上所述，系爭土地依其使用目的並非不能分割，共有人間
    亦無不能分割之約定，然迄今未能協議分割，原告本於共有
    人之地位，提起本件訴訟訴請裁判分割，即屬正當。本院基
    於兼顧共有人之利益與實質公平，作整體利用，而無損土地
    經濟價值及效用目的，且更能為有效之利用等原則；並斟酌
    附圖㈠分割方法，兩造所取得之土地均近三連路供出入方便
    聯絡等情狀，就兩造而言，當屬較為合理、公平之分割方案
    ，爰判決如主文第1項所示。
七、末按因共有物分割、經界或其他性質上類似之事件涉訟，由
    敗訴當事人負擔訴訟費用顯失公平者，法院得酌量情形，命
    勝訴之當事人負擔其一部，民事訴訟法第80條之1定有明文
    。查本件訴訟費用為18,744元（即第一審裁判費15,454元、
    附圖㈡測量費1,645元、附圖㈠測量費1,645元），系爭土地雖
    因兩造無法達成分割協議，原告因而提起訴訟，然系爭土地
    分割方法係本院考量全體共有人利益，認以如主文第1項所
    示之分割方案予以分割，應屬適當，可見兩造均同受其利，
    若全由被告負擔訴訟費用則顯失公平，爰依前揭規定，就訴
    訟費用命由兩造依主文第2項所示比例負擔。
八、本件事證已臻明確，兩造其餘之攻擊或防禦方法及所用之證
    據，經本院斟酌後，認為均不足以影響本判決之結果，爰不
    逐一論列，附此敘明。
九、據上論結，原告之訴有理由，判決如主文。
中　　華　　民　　國　　110 　年　　8 　 月　　17 　　日
                  民事第五庭    法  官　張桂美
以上正本證明與原本無異。
如不服本判決，應於判決送達後20日內，向本院提出上訴狀並表
明上訴理由，如於本判決宣示後送達前提起上訴者，應於判決送
達後20日內補提上訴理由書（須附繕本）。
如委任律師提起上訴者，應一併繳納上訴審裁判費。　　　　　
中　　華　　民　　國　　110 　年　　8 　　月　　18　　日
                                書記官  蘇冠杰